【裁判字號】    96,重再,10
【裁判日期】    970409
【裁判案由】    確認買賣關係存在等
【裁判全文】
臺灣高等法院臺中分院民事判決  96年度重再字第10號
再審原告    丙○○
            乙○○
            庚○○原名甲○○.
            上三人共同
上三人共同
訴訟代理人  林松虎律師
            王志中律師
            張昱裕律師
上一人
複代理人    己○○
再審被告    戊○○
            丁  ○
上二人共同
訴訟代理人  李茂松律師
上列當事人間請求確認買賣關係存在等事件，再審原告對於中華
民國94年12月21日本院94年度重上字第95號確定判決提起再審之
訴，本院於97年3月26日言詞辯論終結，判決如下：
    主  文
再審之訴駁回。
再審訴訟費用由再審原告負擔。
    事實及理由
一、再審原告對再審被告本於再審原告丙○○與再審被告第二次
    成立之買賣契約之法律關係，先位聲明請求如再審聲明第二
    至五所示。並依不當得利及民法第91條之法律關係備位請求
    再審被告應給付再審原告丙○○新台幣（以下同）8985萬3
    千元，及其中600萬元自79年12月3日起，另8385萬3千元自
    起訴狀繕本送達翌日起，均至清償日止，按年息百分之5計
    算之利息。一審法院以93年度重訴字第20號判決就先位聲明
    為再審原告敗訴之判決，至備位聲明部分，則判命再審被告
    應給付再審原告丙○○600萬元及自88年8月26日起至清償日
    止，按年息百分之5計算之利息。其餘部分則駁回再審原告
    之請求。再審原告就一審敗訴之部分向本院提起上訴，再審
    被告就一審敗訴部分未聲明不服。本院就再審原告之上訴，
    以94年度重上字第95號判決駁回再審原告二審之上訴。再審
    原告不服，提起第三審上訴，最高法院則認本件上訴為不合
    法，而以95年度台上字第1861號民事裁定駁回再審原告之上
    訴。嗣再審原告就最高法院上開裁定聲請再審，亦經最高法
    院以95年度台聲字第854號駁回再審原告之聲請。再審原告
    爰再對本院94年度重上字第95號確定判決提起本件再審之訴
    。
二、再審原告起訴主張：
  (一)按再審之訴，應於30日之不變期間內提起。前項期間，自判
    決確定時起算，判決於送達前確定者，自送達時起算，其再
    審理由發生或知悉在後者，均自知悉時起算，但自判決確定
    後已逾5年者，不得提起，為民事訴訟法第500條第l、2項所
    明文。本件再審原告乙○○於96年6月l9日整理書櫃時發現
    再審原告丙○○於80年3月6日寄送予再審被告及代書陳族晉
    之台中郵局第l566號存證信函之掛號函件收據3紙，及台中
    市稅捐稽徵處黎明分處以丁○及戊○○為納稅義務人之系爭
    土地之土地增值稅繳款書8紙交予再審原告丙○○後，因此
    找出再審被告於8O年2月28日寄送之大肚郵局第193號存證信
    函及上開第1566號存證信函，均屬原確定判決未經斟酌及得
    使用之證物，如經斟酌應可受較有利益之判決。是再審原告
    提起本件再審之訴，核未逾民事訴訟法第500條所定之法定
    不變期間，自為法所許。
  (二)按當事人發現未經斟酌之證物或得使用之證物，如經斟酌可
    受較有利益之裁判者，得以再審之訴對於確定終局判決聲明
    不服，民事訴訟法第496條第l項第13款定有明文。而所謂當
    事人發現未經斟酌之證物或得使用之該證物，係指前訴訟程
    序事實審之言詞辯論終結前已存在之證物，因當事人不知有
    此致未經斟酌，現始知之，或雖知有此而不能使用，現始得
    使用者而言。查本件前訴訟程序事實審係於94年12月7日辯
    論終結，有前訴訟程序之言詞辯論筆錄影本可稽。而再審原
    告新發現之前開證物，分別於8O年2月28日、80年3月6日、
    80年3月7日、8O年l月7日即存在，顯見上開證物於前訴訟程
    序事實審之言詞辯論終結前即存在無疑。而上開證物於前訴
    訟程序中因再審原告不知有此證物，致均未經斟酌。迨96年
    6月l9日發現時，始知有此證物，依法自得執為再審之事由
    。
  (三)查再審原告自80年間起本於再審原告丙○○與再審被告於79
    年ll月29日所訂立之不動產買賣契約，訴請再審被告應將買
    賣標的之土地移轉登記為再審原告丙○○所有。該訴訟最後
    經本院於85年12月23日以85年度上更(三)字第66號民事判決，
    為再審原告丙○○敗訴之判決而確定。其理由為再審被告於
    訂約當時就本件買賣要否繳納增值稅，詢問代書，陳代書具
    有專業知識，亦當場表示不必要，且其本身亦如此確信，而
    再審原告丙○○亦如此相信。尤以再審被告丁○前於74年9
    月間買受系爭土地時，全部均免繳增值稅，而其中第117地
    號土地之地目「原」一筆土地，甫於79年3月15日由丁○出
    售與戊○○時，亦免繳納增值稅。距本件買賣時間79年ll月
    29日僅8個月，一切情形並無變化，而本件須繳納增值稅，
    應非再審被告可以注意及之，是再審被告就本件之錯誤或不
    知情，已無過失可言。從而再審被告對本件土地買賣契約，
    依民法第88條第l項前段規定自得撤銷。再審被告已於一審
    80年5月20日提出之答辯狀表明向再審原告丙○○為撤銷契
    約之意思表示，其繕本亦已送達，且未逾一年之除斥期間，
    則本件買賣契約因再審被告之撤銷意思表示，自始歸於無效
    等情，有本院85年度上更(三)字第66號民事判決可佐。由此可
    見，前開本院85年度上更(三)字第66號民事確定判決，所確認
    之事實，為再審原告丙○○與再審被告就系爭土地之買賣，
    約定土地增值稅由再審被告負擔之買賣契約，業因再審被告
    之意思表示錯誤而撤銷，已自始無效。
  (四)按當事人締結之契約一經合法成立，其在私法上之權利義務
    即應受契約之拘束，不能由一造任意撤銷。又契約之成立不
    以署名畫押為要件，故凡當事人間締結契約，其書面之形式
    雖不完全，而能以其他方法，足以證明其意思已有合致之表
    示者，自無妨於契約之成立，當然發生法律上之效力（最高
    法院20年上字第194l號、第1727號判例參照）。依前開本院
    85年度上更(三)字第66號民事確定判決於理由第九項下記載：
    「本件上訴人（指再審被告）出賣系爭土地如須繳納土地增
    值稅，上訴人實得價金僅剩四百餘萬元，如果不必扣繳增值
    稅，則實得一千二百餘萬元，相差不啻天壤，亦即須否繳納
    增值稅，影響買賣之價金甚鉅，其錯誤為意思表示重要內容
    嚴重之錯誤，且上訴人於訂約時已當場訊問代書，經陳代書
    答以不必繳納，又為被上訴人（即丙○○）所了解，誠如陳
    代書所稱：『雙方都認為本件免徵納增值稅。』。是兩造顯
    亦以此為契約之重要內容。」等語，足徵增值稅應由何人繳
    納，自屬兩造間就系爭土地買賣契約之重要內容。因此增值
    稅應由何人繳納之約定，如果雙方同意改變，則兩造間就系
    爭土地所簽訂之買賣契約之重要內容自屬發生變更，從而私
    法上之權利義務亦因而發生變化，兩造間就系爭土地之買賣
    關係自應依新成立的契約內容履行。
  (五)前訴訟程序一審及原確定判決，就再審原告之先位聲明部分
    為再審原告敗訴之判決。無非以：查上訴人（即再審原告）
    丙○○業於85年5月4日依系爭第一次買賣契約法律關係，向
    原審即台灣台中地方法院訴請被上訴人（即再審被告）應將
    系爭土地所有權移轉登記予上訴人（即再審原告）丙○○（
    80年度訴字第684號），歷經法院多次審理結果，認定系爭
    第一次買賣契約，因被上訴人（即再審被告）意思表示有錯
    誤為由，應准予撤銷而告確定（即本院85年度上更(三)字第66
    號判決及最高法院86年台上字第1659號）。嗣上訴人（即再
    審原告）丙○○另多次就前開確裁判提起再審之訴，亦經本
    院及最高法院駁回確定在案（即本院86度重再字第4號、最
    高法院87年度台上字第2552號、本院88度重再字第1號、最
    高法院89年度台再字第51號、最高法院89年度台聲字第631
    號、90年度台聲字第158號、90年度台聲字第499號、91年度
    台聲字第225號、91年度台聲字第756號）等情，業經本院調
    閱前開相關卷宗，審閱無誤，自屬實在。即前揭確定判決理
    由中認定系爭第一次買賣契約，因被上訴人（即再審被告）
    意思表示有錯誤為由，應准予撤銷而告確定在案，上訴人（
    即再審原告）丙○○自有「爭點效」理論適用。又上訴人（
    即再審原告）雖抗辯前揭確定判決之當事人僅上訴人（即再
    審原告）丙○○一人，而未包括乙○○、甲○○云云，然查
    系爭第一次買賣契約之當事人僅上訴人（即再審原告）丙○
    ○與被上訴人（即再審被告）戊○○、丁○等人，有該買賣
    契約在卷可按（見原審卷第23至25頁），乙○○、甲○○僅
    丙○○依系爭第一次買賣契約第8條約定（查並無系爭第二
    次買賣契約，下述之），就系爭土地指定登記名義人，該「
    爭點效」效力既及於丙○○，即丙○○不得就前揭確定判決
    重要爭點法律關，作相反之判斷或主張，則乙○○、甲○○
    就前揭確定判決重要爭點法律關，自亦不得作相反之判斷或
    主張。是上訴人（即再審原告）等三人自不得再主張系爭第
    一次買賣契約業經兩造合意解除。抑有進者，苟系爭第一次
    買賣契約如上訴人（即再審原告）所稱業已合意解約云云，
    何以上訴人（即再審原告）丙○○歷經十餘年，及法院歷次
    審理中，非但隻字未提甚且仍一再主張系爭第一次買賣契約
    為有效契約，此豈不有悖常情？再者，苟如上訴人（即再審
    原告）所稱系爭第二次買賣契約，係於79年12月15、或16日
    在丁○住所，照系爭第一次買賣契約內容所口頭訂立云云，
    然查，系爭第一次買賣契約第4條明定：「本件不動產買賣
    登記手續期日約定於民國柒拾玖年拾貳月參日雙方須同往大
    肚陳族晉事務所履行登記手續，屆時乙（按即戊○○、丁○
    ）應將本件不動產產權移轉登記需要文件提交甲（按即丙○
    ○）以便聲請登記」，有該買賣契約書可考，查買賣雙方既
    需於79年12月3日至代書事務所履行登記手續，賣方並應交
    付移轉登記相關文件，則上訴人（即再審原告）所稱系爭第
    二次買賣契約，於79年12月15、16日在丁○住所訂約時，已
    逾該第4條約定期限，焉能履行該條款約定？故上訴人（即
    再審原告）所稱兩造間尚有系爭第二次買賣契約約定云云，
    顯有不採；及查系爭第一次買賣契約既未取消或解約，焉有
    系爭第二次買賣契約之訂立，此證詞豈不前後矛盾不一？是
    莊文碩之證詞，顯不足採。至上訴人（即再審原告）所提丁
    ○寄給楊吉松大肚郵局151號存證信函及楊吉松79年12月12
    日寄給丁○、戊○○大肚郵局82號存證信函各乙件（見原審
    卷第80至85頁），非但並無有關系爭第二次買賣契約之陳述
    ，且該二件信函，上訴人（即再審原告）業於前揭確定判決
    中提出，即原審80年度訴字第684號第129至134頁可稽；及
    本院88度重再字第1號第59至64頁可考，並經該案件詳予斟
    酌，並無所謂系爭第二次買賣契約存在，是殊難憑該二件信
    函，作為系爭第二次買賣契約存在證據。綜上, 兩造間既無
    口頭約定系爭第二次買賣契約，則上訴人（即再審原告）依
    該系爭第二次買賣契約之法律關係，主張之先位聲明，自無
    理由等語為論據。惟查依再審原告於96年6月l9日所發現之
    未經斟酌之證物，即再審被告於80年2月28日寄送予代書陳
    族晉及再審原告丙○○之大肚郵局第193號存證信函記載：
    「台端為寄件人之委任代書人，於本人所有座落台中市○○
    區○○段117、100、102、114、115、118、120、126等地號
    共捌筆之土地，因與丙○○先生買賣事發生糾紛，現正進行
    協調中，謹請暫緩辦理移轉手續，待雙方協議完滿後再進行
    辦理，否則一切等之損失由台端負責之，實感德便。」等語
    觀之，顯見再審原告丙○○與再審被告於79年ll月29日就系
    爭土地所簽訂之不動產買賣契約於80年2月28日前因土地增
    值稅之負擔問題確實有糾紛存在。再參以未經斟酌之證物即
    再審原告丙○○於80年3月6日寄送予再審被告及代書陳族晉
    之台中郵局第1566號存證信函記載：「三、委任陳代書代辦
    過戶手續大致已完成法定要件尚欠繳納增值稅而已，二月三
    日貴我見面，台端要求增值稅有辨法透過關係變更為農地就
    可免納增值稅，希望能寬限至納稅最後一天即80年2月28 日
    ，如尚無免繳情形，願由土地尾款留下代為繳納，不足部分
    全數由台端支付寄件人牢記至今，尚未忘記。四、本人依約
    於80午2月28日ll點準備應納之稅款至大肚農會信用部欲繳
    款時，忽接陳代書通知請慢繳納，因台端速寄存證信函阻止
    陳代書辨理，否則要負損失之責致陳代書有所顧慮。五、希
    台端能以誠實理性原則處事，以免為代書為他人處理事務之
    立場有所為難。六、本人現決定依照8O年2月3日台端口頭之
    要求，以土地尾款代繳該增值稅，不足之款由本人支理。並
    從陳族晉處以契約第四條定本件不動產產權移轉登記需要文
    件提交甲（指丙○○），以便聲請登記之約提回自行登記，
    以免逾期受罰款。」云云。益證再審原告丙○○與再審被告
    於80年2月3日確實有就增值稅之繳納方式為協商，並雙方同
    意延至8O年2月28日始繳納增值稅。且系爭土地之買賣如不
    能免繳增值稅時，則雙方同意由土地尾款代為繳納。另不足
    部分，再審原告丙○○亦同意由其支理。且於再審原告丙○
    ○支付不足部分之增值稅後，再審原告丙○○即可依原契約
    第四條之規定向代書陳族晉取走有關履行不動產所有權移轉
    登記所需文件，以便聲請登記。核與79年ll月29日所簽訂之
    不動產買賣契約書第九條約定增值稅由再審被告（即乙方）
    負擔之內容不同。即再審原告丙○○與再審被告就系爭土地
    買賣所成立之契約重要內容已有所改變。則雙方自應依變更
    後之契約為履行。此經契約當事人變更重要內容之契約，已
    非屬原契約，而係新契約，即由變更後之新契約內容代替原
    來舊契約之約定。又系爭土地買賣所核定之土地增值稅繳款
    書於8O年2月3日達成協議後，交予再審原告丙○○，並由再
    審原告丙○○負責以土地尾款繳納，並補足不足額部分。是
    再審原告主張再審原告丙○○與再審被告間就系爭土地之買
    賣確實有第二次之買賣契約存在一節，自堪信為真實。又辦
    理土地所有權移轉登記，須檢附繳納土地增值稅之證明，因
    此雙方新成立之契約，並不影響原契約第四條規定之效力。
    由上開第193號及1566號存證信函之內容亦足以證明再審被
    告當時依已依約將本件不動產產權移轉登記所需文件交付代
    書陳族晉至明。參以再審被告及代書陳族晉於收受上前第15
    66號存證信函後，並未為任何異議，益證再審原告所主張就
    系爭土地之買賣，除經撤銷之契約外，另有成立新契約，即
    第二次買賣契約，顯屬實在。而此經再審原告丙○○與再審
    被告變更內容後之契約，其買賣標的物價金雖然沒有變更，
    惟因約定以土地尾款代繳納土地增值稅，不足之款則由再審
    原告丙○○支理，將使再審原告丙○○多支付5,527,051元
    （即土地增值稅額為8,232,051元，而土地尾款為2,705,000
    元，相減後之差額）。則購買系爭土地之價金即由1270萬5
    千元，變更為1823萬2千051元。買賣契約之內容顯然不同，
    至為顯然。
  (六)本院85年度上更(三)字第66號民事確定判決之既判力，僅及於
    79年ll月29日丙○○與再審被告簽訂之不動產買賣契約。即
    再審原告丙○○不得再執79年ll月29日所簽訂之契約再為請
    求。至再審原告丙○○與再審被告於嗣後就系爭土地買賣之
    契約內容為變更後所成立之新契約自非前開85年度上更(三)字
    第66號民事確定判決之既判力所及。是再審原告丙○○與再
    審被告間所成立之新契約既未經再審被告撒銷，且無任何無
    效之原因，依法自屬有效存在。則再審原告依法自得本於該
    變更後之新買賣契約為請求。是本件再審原告依新買賣契約
    之內容，即可請求再審被告移轉買賣標的之土地所有權。
  (七)綜上，本件再審原告所提之前述80年3月6日寄送之台中郵局
    第1566號存證信函掛號函件收據3紙影本、80年2月28日寄送
    之大肚郵局第193號存證信函影本及8O年3月6日寄送之台中
    郵局第1566號存證信函影本、台中市稅捐稽徵處黎明分處以
    丁○及戊○○為納稅義務人之系爭土地之土地增值稅繳款書
    8紙影本均屬前訴訟程序事實法院辯論終結前已存之證物，
    因未發現致未經斟酌。如經斟酌，即可證明再審原告所主張
    系爭土地買賣所成立之契約，除79年ll月29日所簽訂者外，
    嗣因雙方變更契約內容，而有新成立之買賣契約存在等情，
    為真實可信。再審之聲明，求為判決：1.原確定判決及台灣
    台中地方法院93年度重訴字第20號民事判決關於再審原告敗
    訴部分均廢棄。2.再審被告丁○應將如再審起訴狀附表編號
    3至7、13所示土地之所有權均移轉登記與再審原告乙○○；
    再審被告丁○並應同意如再審起訴狀附表編號8、14所示土
    地，經政府徵收之地價補償金均由再審原告乙○○領取。
    3.再審被告丁○應將如再審起訴狀附表編號10、ll、15、16
    、18、19所示土地之所有權均移轉登記與再審原告庚○○（
    甲○○）；再審被告丁○並應同意如再審起訴狀附表編號12
    、17所示土地，經政府徵收之地價補償金均由再審原告庚○
    ○（甲○○）領取。4.再審被告戊○○應將如再審起訴狀附
    表編號l所示土地之所有權移轉登記與再審原告丙○○；再
    審被告戊○○並應同意如再審起訴狀附表編號2所示土地，
    經政府徵收之地價補償金由再審原告丙○○領取。5.再審被
    告丁○應將如再審起訴狀附表編號9所示土地之所有權移轉
    登記與再審原告丙○○。6.前訴訟程序及再審之訴訴訟賣用
    均由再審被告負擔等語。
三、再審被告則辯稱：
  (一)本院94年度重上字第95號確定判決，係於最高法院以95年度
    台上字第1861號裁定駁回再審原告之上訴時確定；而其送達
    再審原告日期係在95年9月5日，是本件再審原告提起再審之
    訴，早已逾法定不變期間。
  (二)至再審原告所稱：『本件再審原告乙○○於96年6月l9日整
    理書櫃時發現再審原告丙○○於80年3月6日寄送予再審被告
    及代書陳族晉之台中郵局第1566號存證信函之掛號函件收據
    三紙，及台中市稅捐稽徵處黎明分處以丁○及戊○○為納稅
    義務人之系爭土地增值稅繳款書8紙交予再審原告丙○○後
    ，因此找出再審被告於8O年2月28日寄送之大肚郵局第193號
    存証信函及上開第1566號存證信函，均屬原確定判決未經斟
    酌及得使用之證物，如經斟酌應可受較有利益之判決。是再
    審原告提起本件再審之訴，核未逾民事訴訟法第500條所定
    之法定不變期間，自為法所許。』云云之說詞，根本即非事
    實。蓋：再審原告前於台中地院8O年度訴字第684號案起訴
    狀（見該案卷第5至6頁）事實及理由欄第2點即曾載稱：「
    詎知被告在陳族晉代書（係被告委任）送件辦理前開土地過
    戶過程中，忽又反悔，竟寄存證信函佯稱發生糾紛云云，原
    告亦以第1566號存證信函答覆，並請繼續辦理過戶，雙方並
    屢經交涉，但被告悔約，拒絕瓣理移轉手續，顯無自動依約
    履行之誠意，迫不得已，原告依據買賣關係起訴請求被告辦
    理所有權移轉登記」等語（見同卷第6頁正面）；且於其證
    物欄載明：「證一、不動產買賣契約書影本（正本庭呈）。
    證二、被告80.2.28第193號存證信函影本一件。三、原告15
    66號存證信函影本一件」（見同卷第6頁反面）；並附呈各
    該證物於狀後（見同卷第8至13頁）。又增值稅繳款書，在
    該案卷亦均已提出（附於同卷第45至51頁），請調閱該案卷
    可明。是以再審原告所稱其「迨96年6月l9日發現時，始知
    有此證物」云云，或其所稱該證物「均屬原確定判決未經斟
    酌及得使用之證物，如經斟酌應可受較有利益之判決」云云
    ，根本即非事實。其提起再審之訴，顯不合法；亦顯無再審
    理由。應請依民訴法第501條第l項以裁定駁回；或以其第2
    項，不經言辭辯論以判決駁回之。答辯聲明：1.請求駁回再
    審之訴。2.再審訴訟費用由再審原告負擔等語。
四、查再審原告丙○○業於80年5月4日依系爭第一次買賣契約法
    律關係，向原審即台灣台中地方法院訴請再審被告應將系爭
    土地所有權移轉登記予再審原告丙○○（即80年度訴字第68
    4號），歷經法院多次審理結果，認定系爭第一次買賣契約
    ，因再審被告意思表示有錯誤為由，應准予撤銷而告確定（
    即本院85年度上更(三)字第66號判決及最高法院86年台上字第
    1659號）。嗣再審原告丙○○另多次就前開確裁判，提起再
    審之訴，亦經本院及最高法院駁回確定在案（即本院86度重
    再字第4號、最高法院87年度台上字第2552號、本院88度重
    再字第1號、最高法院89年度台再字第51號、最高法院89年
    度台聲字第631號、90年度台聲字第158號、90年度台聲字第
    499號、91年度台聲字第225號、91年度台聲字第756號），
    是前揭確定判決理由中認定系爭第一次買賣契約，因再審被
    告意思表示有錯誤為由，應准予撤銷而告確定在案，再審原
    告丙○○自有「爭點效」理論適用。再審原告乙○○、甲○
    ○是再審原告丙○○依系爭第一次買賣契約第8條約定，就
    系爭土地指定登記名義人，該「爭點效」效力既及於丙○○
    ，即丙○○不得就前揭確定判決重要爭點法律關係，作相反
    之判斷或主張，則乙○○、甲○○就前揭確定判決重要爭點
    法律關係，自亦不得作相反之判斷或主張，是再審原告等三
    人自不得再主張系爭第一次買賣契約業經兩造合意解除。抑
    有進者，苟系爭第一次買賣契約如再審原告所稱業已合意解
    約云云，何以再審原告丙○○歷經10餘年．及法院歷次審理
    中，非但隻字未提，甚且仍一再主張系爭第一次買賣契約為
    有效契約，此豈不有悖常情？再者，苟如再審原告所稱系爭
    第二次買賣契約，係於79年12月15、或16日在丁○住所，照
    系爭第一次買賣契約內容所口頭訂立云云，然查，系爭第一
    次買賣契約第4條明定買賣雙方需於79年12月3日至代書事務
    所履行登記手續，賣方並應交付移轉登記相關文件，則再審
    原告所稱系爭第二次買賣契約，於79年12月15、16日在丁○
    住所訂約時，已逾該第4條約定期限，焉能履行該條款約定
    ？故再審原告所稱兩造間尚有系爭第二次買賣契約約定云云
    ，顯有不採。又證人莊文碩之證詞，亦不足採。至再審原告
    所提丁○寄給楊吉松大肚郵局151號存證信函及楊吉松79年
    12月12日寄給丁○、戊○○大肚郵局82號存證信函各乙件，
    非但並無有關系爭第二次買賣契約之陳述，且該二件信函，
    再審原告業於前揭確定判決中提出，即原審80年度訴字第68
    4號第129至134頁可稽；及本院88度重再字第1號第59至64頁
    可考，並經該案件詳予斟酌，並無所謂系爭第二次買賣契約
    存在，是殊難憑該二件信函，作為系爭第二次買賣契約存在
    證據等情，業經原確定判決（本院94年度重上95號）所是認
    。
五、本件再審原告以再審原告乙○○於96年6月19日發現再審原
    告丙○○於80年3月6日寄送予再審被告及代書陳族晉之台中
    郵局第1566號存證信函掛號函件收據3紙、台中市稅捐稽徵
    處黎明分處以丁○及戊○○為納稅義務人之系爭土地之土地
    增值稅繳款書8紙後，再找出再審被告於80年2月28日寄送之
    大肚郵局第193號存證信函及8O年3月6日寄送之台中郵局第
    1566號存證信函等證物，該等證物可證明兩造間另有成立新
    契約，即第二次買賣契約，該等證物於前訴訟程序中因再審
    原告不知有此證物，致均未經斟酌，迨96年6月l9日發現時
    ，始知有此證物，爰依民事訴訟法第496條第l項第13款等規
    定，提起本件再審之訴云云。再審被告則辯稱前開證物，再
    審原告前於台中地院8O年度訴字第684號案件中業已提出等
    語。
六、惟按當事人發現未經斟酌之證物或得使用該證物者，得以再
    審之訴對於確定終局判決聲明不服，但以如經斟酌可受較有
    利益之裁判者為限，民事訴訟法第496條第1項第13款定有明
    文。該條所謂「當事人發現未經斟酌之證物或得使用該證物
    」者，係指前訴訟程序事實審之言詞辯論終結前已存在之證
    物，因當事人不知有此，致未經斟酌，現始知之，或雖知有
    此而不能使用，現始得使用者而言。是事實審言詞辯論終結
    前未存在之證物，或已存在並能利用而不提出，或已提出之
    證物，均不得據為本項之再審理由；至所謂「可受較有利益
    之裁判」，係指從證物本身作形式上觀察，足認再審原告可
    受較有利益之裁判者而言。再審原告主張其於96年6月19日
    始發現之諸證物，既經再審被告辯稱再審原告早於臺灣臺中
    地方法院8O年度訴字第684號事件審理中提出，所謂證物大
    肚郵局第193號、台中郵局第1566號存證信函二紙已見一審
    卷第11至13頁，又存證信函掛號函件收據三紙於當事人訴訟
    中對於存證信函確已收受並無爭執，自非再審原告所謂發現
    未經斟酌及得使用之證物之可言，另再審原告提出之證物土
    地增值稅繳款書8紙影本，其中7紙（單照編號J0-6136至J0-
    6142）於上開一審卷第45至51頁已見再審被告提出附卷（單
    照編號J0-5418至J0-5424），並經原審審酌外，另再審原告
    所稱第8紙土地增值稅繳款書單照編號J0-5423號，經查係就
    台中市○○區○○段118地號再次發單，查先後二份不同土
    地增值稅繳款書，其單照編號雖與再審被告於一審所提出者
    不同，但土地增值稅繳款書倘有遺失而無法繳納，自得隨時
    請求稅捐機關再補發稅單繳納，故其補發單後之單照編號自
    與第一次發單者不同，此觀稅單上所載土地標示、金額、繳
    納期限等均相同即明，前揭證物在一審並經本院調閱臺灣臺
    中地方法院8O年度訴字第684號卷宗審認屬實。該等證物確
    經再審原告於該案件中業已提出，則再審原告早知有此證物
    存在，再審原告之主張即無可採；況再審原告本於兩造於79
    年11月29日所訂之同一買賣契約，任意解讀為二份契約，且
    未見有解除系爭買賣契約後重新訂立之證據，其主張難以採
    信，前開判決理由內敘述明確，有如前述，亦不得認本院若
    斟酌之，形式上再審原告可受較有利益之裁判，是其依民事
    訴訟法第496條第1項第13款、第497條規定提起本件再審之
    訴即無理由。
七、綜上所述，原確定判決並無適用法規顯有錯誤及重要證物漏
    未斟酌等再審之事由。從而，再審原告主張原確定判決有民
    事訴訟法第496條第1項第13款及同法第497條規定之再審事
    由，提起本件再審之訴為無理由，應以判決駁回之。
八、據上論結，本件再審之訴為無理由，依民事訴訟法第78條、
    第85條第1項前段，判決如主文。
中    華    民    國    97    年    4     月    9     日
                  民事第五庭    審判長法  官  林陳松
                                      法  官  鄭金龍
                                      法  官  王重吉
以上正本係照原本作成。
如對本判決上訴，須於收受判決送達後二十日內向本院提出上訴
書狀，其未表明上訴理由者，應於提出上訴後二十日內向本院提
出上訴理由書（須按他造人數附具繕本）。
上訴時應提出委任律師為訴訟代理人之委任狀。具有民事訴訟法
第四百六十六條之一第一項但書或第二項之情形為訴訟代理人者
，另應附具律師及格證書及釋明委任人與受任人有該條項所定關
係之釋明文書影本。
                                      書記官  林玉惠
中    華    民    國    97    年    4     月    10    日
                                                      Ｍ


司法院資訊處製作；財團法人民間司法改革基金會備份。
